臺灣士林地方法院民事判決　九十年度訴字第一六三二號
　　原　　　告　陳崑地
　　　　　　　　甲○○
　　被　　　告　乙○○
　　訴訟代理人　壬○○
　　被　　　告　丙○○
　　訴訟代理人　己○○
　　　　　　　　丑○○
　　被　　　告　地○○
　　訴訟代理人　申○○
　　被　　　告　丁○○
　　　　　　　　宇○○
　　　　　　　　未○○
　　　　　　　　亥○○
　　　　　　　　寅○○
　　　　　　　　戊○○
　　　　　　　　癸○○
　　訴訟代理人　辛○○
　　被　　　告　宙○○
　　　　　　　　卯○○
　　　　　　　　巳○○
　　　　　　　　辰○○
　　　　　　　　Ｂ○○○
　　　　　　　　酉○○
　　　　　　　　戌○○
　　訴訟代理人　午○○
　　　　　　　　子○○
　　　　　　　　庚○○
　　　　　　　　天○○
　　　　　　　　Ｃ○○○
　　　　　　　　黃○○
　　　　　　　　Ａ○○○
　　　　　　　　玄○○
右當事人間請求分割共有物事件，本院判決如左：
    主    文
原告與被告分別共有之台北市○○區○○段一小段三三三地號土地（面積八百九十一
平方公尺）及其上建號四四號，即門牌號碼為台北市南港區○○○路○段一三０巷一
號房屋（面積一百七十三點二九平方公尺），准予變賣，所得價金，按如附表所示兩
造應有部分比例分配之。
訴訟費用由原、被告分別負擔如附表所示。
    事    實
甲、原告方面：
  一、先位聲明：
  （一）請准將兩造共有坐落台北市○○區○○段一小段三三三地號土地（下稱系爭
        土地），面積八百九十一平方公尺，依附圖一所示之方法分割。如附圖一所
        示Ａ部分（面積一百四十八平方公尺）歸原告取得，其他部分面積依附圖一
        所示分歸被告按其應有部分比例分配取得。
  （二）請准將兩造共有坐落系爭土地上建號四四號，即門牌號碼為台北市南港區○○○路○段一三０巷一號房屋（下稱系爭房屋），予以變賣，所得價金按附
        表所示兩造應有部分之比例分配。
  二、備位聲明：
  （一）請准將兩造共有之系爭土地予以變賣，所得價金，按附表所示兩造應有部分
        比例分配之。
  （二）請求准予將兩造共有之系爭房屋予以變賣，所得價金，按附表所示兩造應有
        部分之比例分配之。
  二、陳述：
  （一）系爭土地及房屋係兩造所共有，兩造並無分管協議或契約存在，原告多次與
        被告協調分割事宜，被告均不願分割，爰依民法第八百二十三條、第八百二
        十四條規定訴請裁判分割。
  （二）系爭土地上除系爭房屋外，其餘土地均已為被告興建多棟違章建築，或自己
        使用或出租他人，原告曾與被告多次協調分割系爭土地，均為被告所拒，爰
        請鈞院准予將系爭土地依附圖一所示方法分割。而系爭房屋除變價分配外，
        實無其他方法更為公平，故請鈞院准將系爭房屋一併變價分配。
  （三）各共有人就系爭土地應有部分不一，如依各共有人之應有部分比例以原物分
        配，應有部分比例較少者所分得實屬畸零地，分得之土地顯難使用，故備位
        請求鈞院准予將系爭土地及房屋一併變價分配，以售得之價金按兩造各共有
        人之應有部分比例分配。
  （四）原告不同意被告所提出之系爭土地分割方案，蓋：
    １、被告主張將系爭房屋前之空地分割予原告，然該空地勢必將為系爭房屋之使
        用人所利用或進出，原告取得後亦無法使用，實未能保障原告之權益。
    ２、被告不願分割系爭房屋，而系爭房屋分割予兩造，又因被告人數眾多，過於
        細分而有事實上之困難，原告亦無法一人取得系爭房屋及其基地之所有權，
        終不能將該空地獨立於系爭房屋之外而為利用。
    ３、被告既不願分割系爭土地，希望維持共有關係，則將系爭土地分割出六分之
        一予原告，其餘六分之五部分仍不分割，而由被告繼續共有，以利分割。
    ４、附圖一Ａ部分之土地上，並無任何被告之建物，分割該部分予原告，並不妨
        礙兩造現今土地房屋之利用狀況，更易解決兩造之共有關係，是被告所提之
        分割方案實不可採。
    ５、原告亦不願以公告地價價額接受被告之補償，蓋公告地價實與市場行情相差
        太大，且原告所可分得之面積可達一百四十八平方公尺，該空間足讓原告為
        各種利用，故若以公告地價價額補償原告，亦未能保障原告之權益。
  （五）被告辯稱系爭房屋為祠堂，性質上不能分割，與事實不符：
  　１、被告戊○○供述除原告、被告宇○○、未○○、亥○○無使用系爭房屋外，
        其餘被告均有使用，足見系爭房屋已無空間再供祭祀之用，僅為一般家庭常
        見供奉神明、祖先之神桌而已。
    ２、系爭房屋僅一百七十三點二九平方公尺，既為被告多人使用，已無處可供分
        割予原告無人居住之空間，被告所提分割方案實屬無稽。
乙、被告地○○、寅○○、子○○、庚○○方面：
    未於最後言詞辯論期日到場，惟據其等前所為之聲明、陳述如左：
  一、聲明：駁回原告之訴。
  二、陳述：不同意分割系爭土地。
丙、被告亥○○方面：
    未於最後言詞辯論期日到場，惟據其前所為之聲明、陳述如左：
  一、聲明：駁回原告之訴。
  二、陳述：同意分割土地，惟不同意原告所提之分割方案，且不願與其餘被告維持
      共有關係。
丁、被告戊○○方面：
    未於最後言詞辯論期日到場，惟據其前所為之聲明、陳述如左：
  一、聲明：駁回原告之訴。
  二、陳述：不同意原告所提分割方案，且系爭房屋原告並未出資整修。
戊、被告午○○、卯○○、巳○○、辰○○、陳美春、酉○○、戌○○方面：
  一、聲明：駁回原告之訴。
  二、陳述：
  （一）不同意分割系爭土地，原告對系爭土地及房屋並無所有權及使用權。
  （二）系爭土地及建物，被告以所有之意思，二十年以上時間和平、公然、繼續占
        有，期間原告無提出任何異議，顯然原告同意共有物分管之狀態，故雖無分
        管協議之書面，但有分管之默契與事實。
  （三）系爭土地為保護區及親水公園預定地，實際經濟價值低，原告所提之方割分
        法影響共有人之生活狀態及出入道路，並不可採。
己、被告丙○○方面：
  一、聲明：駁回原告之訴。
  二、陳述：系爭房屋及土地為祭祀公堂，性質上不可分割。
庚、被告辛○○、Ａ○○○、玄○○方面：
  一、聲明：駁回原告之訴。
  二、陳述：不同意分割。
辛、被告乙○○方面：
  一、聲明：駁回原告之訴。
  二、陳述：不同意分割，亦不同意與其餘被告維持共有關係。
辰、被告宙○○方面：
    未於最後言詞辯論期日到場，惟據其前所為之聲明、陳述如左：
  一、聲明：駁回原告之訴。
  二、陳述：不同意分割，亦不同意與其餘被告維持共有關係。
巳：被告丁○○、宇○○、未○○、天○○、Ｃ○○○、黃○○方面：
    均未於言詞辯論期日到場，亦未提出書狀作何聲明或陳述。
    理    由
一、本件被告地○○、丁○○、宇○○、未○○、亥○○、戊○○、癸○○、宙○○
    、子○○、庚○○、天○○、Ｃ○○○、黃○○均未於言詞辯論期日到場，核無
    民事訴訟法第三百八十六條各款所列情形，依原告之聲請，由其一造辯論而為判
    決。
二、原告起訴主張：系爭土地及房屋係兩造所共有，兩造並無分管協議或契約存在，
    原告多次與被告協調分割事宜，被告均不願分割，爰依民法第八百二十三條、第
    八百二十四條規定訴請裁判分割。而系爭土地上除系爭房屋外，其餘土地均已為
    被告興建多棟違章建築，或自己使用或出租他人，爰先位請求鈞院准予將系爭土
    地依附圖一所示方分割，並將系爭房屋變價分配，又各共有人就系爭土地應有部
    分不一，如依各共有人之應有部分比例以原物分配，應有部分比例較少者所分得
    實屬畸零地，分得之土地顯難使用，故備位請求鈞院准予將系爭土地及房屋一併
    變價分配等情；被告地○○、寅○○、辛○○、子○○、庚○○則以：不同意分
    割系爭土地等語置辯；被告亥○○則以：同意分割土地，惟不同意原告所提之分
    割方案，且不願與其餘被告維持共有關係等語置辯；被告戊○○則以：不同意原
    告所提分割方案，且系爭房屋原告並未出資整修等語置辯；被告午○○、卯○○
    、巳○○、辰○○、陳美春、酉○○、戌○○則以：不同意分割系爭土地，原告
    對系爭土地及房屋並無所有權及使用權，而其等以所有之意思，二十年以上時間
    和平、公然、繼續占有系爭土地及房屋，期間原告無提出任何異議，顯然原告同
    意共有物分管之狀態，故雖無分管協議之書面，但有分管之默契與事實，又系爭
    土地為保護區及親水公園預定地，實際經濟價值低，原告所提之方割分法影響共
    有人之生活狀態及出入道路，並不可採等語置辯；被告丙○○則以：系爭房屋及
    土地為祭祀公堂，性質上不可分割等語置辯；被告乙○○、宙○○方面則以：不
    同意分割，亦不同意與其餘被告維持共有關係等語置辯。
三、原告主張系爭土地及系爭房屋為兩造所共有，應有部分如附表所示之事實，業據
    提出土地及建物登記謄本為證，被告午○○、卯○○、巳○○、辰○○、陳美春
    、酉○○、戌○○等人雖否認原告就系爭土地及房屋有所有權，然觀諸原告所提
    之土地及建物登記謄本，原告確為系爭土地及房屋之所有權人，應有部分各為六
    分之一無訛，此部分事實已堪認定。
四、按各共有人，得隨時請求分割共有物，但因物之使用目的不能分割或契約訂有不
    能分割之期限者，不在此限，民法第八百二十三條第一項定有明文；又按所謂因
    物之使用目的不能分割者，係指共有物繼續供他物之用，而為該物之利用所不可
    缺，或為一權利之行使所不可缺者而言（最高法院五十年度台上字第九七０號判
    例參照）。經查：兩造間就系爭土地、系爭房屋未訂有不能分割之契約並不爭執
    ，而被告丙○○所辯系爭房屋為祭祀公堂一節，則為原告所否認，且觀諸建物謄
    本所登載系爭房屋之主要用途為住家用，與前揭所述因物之使用目的不能分割之
    情形有間，而兩造間對系爭土地及房屋之分割方法既未能達成協議，是原告據以
    提起本訴，請求分割系爭土地及房屋，即無不合，應予准許。
五、次按共有物之分割，依共有人協議之方法行之；又分割之方法，不能協議決定者
    ，法院得因任何共有人之聲請，以原物分配予各共有人或變賣共有物以價金分配
    於各共有人，民法第八百二十三條第一項、第八百二十四條第一項、第二項第一
    款、第二款分別定有明文。又按共有物分割方法，法院應斟酌當事人之聲明，共
    有物之性質，經濟效用及全體共有人之利益等公平決之，不受當事人主張之拘束
    ，最高法院六十九年度台上字第三一００號判決可資參照。又若以原物分割，各
    當事人分得之土地，面積過少，顯然不能作何用途，徒然減損系爭土地之經濟效
    用，故本件不能原物分割，只得予以變賣，所得價金各按應有部分比例分配予各
    共有人。如此始能將本件土地發揮最高之經濟上利用價值，並符合分割共有物應
    徹底消滅共有關係及公平合理之旨，最高法院八十二年台上字第五一二號判決亦
    著有明文。經核就本件系爭土地如何分割，原告提出原物分割及變價分割二方案
    ，另被告午○○、卯○○、巳○○、辰○○、陳美春、酉○○、戌○○等人亦提
    出一分割方案，並經本院囑託台北市松山地政事務所分別測量繪製複丈成果圖在
    卷，而就系爭房屋則僅原告提出變價分割之方案。茲應審究者，乃如何分割，較
    為公平、且符合經濟效益。經查：
（一）被告午○○、卯○○、巳○○、辰○○、陳美春、酉○○、戌○○等人雖辯稱
      其等使用系爭土地及房屋多年，原告均未表示異議，是兩造間就系爭土地、房
      屋已有分管協議存在一節，為原告所否認，被告午○○等人就此並未能舉證以
      實其說，已難採信，且縱原告對被告午○○等人使用系爭土地、房屋之狀態未
      表示異議，亦僅係單純之沉默，尚難認其有與其他共有人訂立分管契約之積極
      行為。是被告午○○等人就此所辯尚難據為本院斟酌採何種分割方式較為妥適
      之基礎。
（二）系爭土地面積為八百九十一平方公尺、系爭房屋坐落該土地上，面積為一百七
      十三點二九平方公尺，共有人多達二十六人，有土地及建物登記謄本在卷為憑
      ，其中被告應有部分較小者僅一百二十分之一，若依應有部分比例採原物分配
      之方式，應有部分較小之被告僅得取得七點四二五平方公尺之土地，及未及一
      點五平方公尺之房屋，顯難利用系爭土地及房屋，更有損共有物之經濟價值，
      且系爭房屋坐落之土地若分由多數人分別取得，反造成土地使用上之紛亂及複
      雜性。至被告午○○、卯○○、巳○○、辰○○、陳美春、酉○○、戌○○等
      人就系爭土地所提之分割方案，非僅被告並未全體同意維持共有關係，而與分
      割共有物係消滅共有之法律關係目的不符，已難採行，且若將系爭房屋所包圍
      之土地單獨分割予原告，原告所取得之土地部分勢將難為完整之利用，亦與公
      平原則有違。綜上所述，本院認兩造就系爭土地所提原物分配之分割方案，均
      不足採，斟酌系爭土地及房屋相關位置、分割共有物之目的、經濟效益、公平
      均衡原則等一切因素，認以原物分割之方法或併行原物、變價方法分割系爭土
      地及房屋，均非妥適，而應以變賣系爭土地及房屋，按各共有人應有部份比例
      ，分配價金之分割方法，較為適當，始合公平。又揆諸前揭說明，原告所主張
      之分割方法，僅供法院之參考，不當然拘束法院，是原告先位訴請分割之方法
      固為本院所不採，惟此僅係其所主張分割方法不當之問題，自毋庸另為其敗訴
      之判決，附此敘明。
六、末查，分割共有物乃具非訟事件之性質，本院斟酌何種分割方法較能增進共有物
    之經濟效益，並兼顧兩造之利益，以決定適當之分割方法，不因何造起訴而有不
    同，故原告請求分割之訴雖有理由，惟關於訴訟費用負擔，以共有人全體各按其
    應有部分比例負擔，方屬事理之平，併此敘明。
七、據上論結，本件原告之訴為有理由，依民事訴訟法第三百八十五條第一項前段、
    第七十八條、第八十一條第二款、第八十五條第一項但書判決如主文。
中　　　華　　　民　　　國　　九十一　　年　　十一　　　月　　二十六　　日
                                        臺灣士林地方法院民事第二庭
~B法　　　官　方彬彬
右為正本係照原本作成。
如對本判決上訴須於判決送達後廿日內向本院提出上訴狀。
中　　　華　　　民　　　國　　九十一　　年　　十一　　　月　　二十八　　日
~B法院書記官　蕭純純
~FO
附表：
        姓  名      應有部分
  原告  陳崑地      六分之一
  被告  乙○○      十二分之一
        丙○○      十二分之一
        地○○      十二分之一
        丁○○      二十四分之一
        宇○○　　　二十四分之一
        未○○　    二十四分之一
        亥○○      二十四分之一
        寅○○　　　十二分之一
        戊○○　　　十二分之一
        癸○○　　　十二分之一
        宙○○　　　九十六分之一
        卯○○　　　九十六分之一
        巳○○　　　九十六分之一
        辰○○　　　九十六分之一
        午○○　　　九十六分之一
        Ｂ○○○　　九十六分之一
        戌○○　　　九十六分之一
        酉○○　　　九十六分之一
        子○○　　　四十八分之一
        庚○○　　　四十八分之一
        天○○　　　一百二十分之一
        玄○○　　　一百二十分之一
        黃○○　　　一百二十分之一
        Ｃ○○○　　一百二十分之一
        Ａ○○○　　一百二十分之一
